臺灣高等法院民事判決
109年度選上字第10號
上  訴  人  林永泰  
訴訟代理人  袁健峰律師
被  上訴人  臺灣桃園地方檢察署檢察官
訴訟代理人  賴伊信  
            張妙如  
上列當事人間請求當選無效事件，上訴人對於中華民國109年3月
17日臺灣桃園地方法院107年度選字第11號判決提起上訴，本院
於109年8月11日言詞辯論終結，判決如下：
    主      文
上訴駁回。
第二審訴訟費用由上訴人負擔。
    事實及理由
一、按當選人有刑法第146條第2項之行為者，選舉委員會、檢察
    官或同一選舉區之候選人得以當選人為被告，自公告當選人
    名單之日起30日內，向該管轄法院提起當選無效之訴，公職
    人員選舉罷免法（下稱選罷法）第120條第1項第3款定有明
    文。查上訴人參與民國107年11月24日舉行之桃園市八德區
    大愛里第2屆里長選舉（下稱系爭選舉），經桃園市選舉委
    員會（下稱選委會）於同年月30日以桃選一字第1073150331
    1號公告上訴人當選，有當選公告暨當選人名單可稽（見原
    審卷一第7、17頁），被上訴人於公告當選30日內之同年12
    月21日，依選罷法第120條第1項第3款之規定，提起本件當
    選無效之訴，程序上於法相合，先予敘明。
二、被上訴人主張：上訴人為系爭選舉之參選人及當選人，訴外
    人段麗滿係上訴人配偶，訴外人林麗瓊係上訴人胞妹，訴外
    人吳美雲及徐劉來好均係上訴人友人，訴外人呂雅雯、呂佩
    穎(下稱呂雅雯等2人，分稱其名)均係吳美雲之女兒，訴外
    人蔡竺君、蔡秉志（下稱蔡竺君等2人，分稱其名）均係徐
    劉來好之孫子女。呂雅雯、呂佩穎、蔡竺君及蔡秉志（下稱
    呂雅雯等4人)原住所分別設於附表一編號1至4所示原設籍地
    址，並未實際居住在桃園市八德區(下不引用市區名)大愛里
    ，亦無將如附表一編號1至4所示遷入地址設為住所，並為日
    常生活重心所在之真意。然上訴人為求當選，竟與段麗滿、
    林麗瓊、吳美雲、呂雅雯、呂佩穎、徐劉來好、蔡竺君及蔡
    秉志（上9人下合稱上訴人等9人）共同基於以虛偽遷徙戶籍
    取得投票權而為投票之犯意聯絡，㈠由上訴人、林麗瓊提供
    大愛里和平路000號0樓（為上訴人、林麗瓊合資購買，登記
    於林麗瓊名下，下稱和平路房屋）戶籍資料給吳美雲，並由
    吳美雲於107年6月13日持呂雅雯等2人之身分證、印章，前
    往桃園○○○○○○○○○，將呂雅雯等2人戶籍虛偽遷移至和平路房
    屋，使呂雅雯等2人取得大愛里里長選舉投票權；㈡由上訴人
    、段麗滿提供大愛里重慶街00巷0號（即上訴人、段麗滿現
    住居所，下稱重慶街房屋）之戶籍資料給徐劉來好，並由徐
    劉來好於107年6月25日持蔡竺君等2人之身分證、印章，前
    往桃園○○○○○○○○○，將蔡竺君等2人之戶籍虛偽遷移至重慶街
    房屋，使蔡竺君、蔡秉志取得大愛里里長選舉投票權，並均
    於107年11月24日投票日，前往投票所領取選票及投票。上
    訴人等9人所為前開行為均係犯刑法第146條第2項之罪，並
    經原法院以108年度選訴字第5號刑事判決，依共同意圖使特
    定候選人當選，以虛偽遷徙戶籍取得投票權而為投票罪，各
    判處如附表二所示之刑度確定。爰依選罷法第120條第1項第
    3款規定，求為判決上訴人就系爭選舉之當選無效。
三、上訴人則以：吳美雲係為幫助呂雅雯等2人改運，始將呂雅
    雯等2人戶籍遷至和平路房屋，且吳美雲亦未將前揭遷徙戶
    籍之事告知伊，伊與吳美雲、呂雅雯等2人間，並無藉虛偽
    遷徙戶籍使伊當選之意圖及犯意聯絡。另蔡竺君等2人因準
    備搬離原住處，故由徐劉來好將蔡竺君等2人戶籍遷入重慶
    街房屋，徐劉來好雖有將前揭遷徙戶籍之事告知段麗滿，但
    從未向段麗滿表示係為協助伊當選，伊亦未參與徐劉來好為
    蔡竺君等2人遷徙戶籍之行為。且縱呂雅雯等4人為幽靈人口
    ，對系爭選舉結果亦未有任何影響，不符「使投票發生不正
    確之結果」要件等語，資為抗辯。
四、原審判決上訴人就系爭選舉之當選無效。上訴人不服提起上
    訴，聲明：㈠原判決廢棄。㈡被上訴人在第一審之訴駁回。上
    訴人則答辯聲明：上訴駁回。
五、兩造不爭執之事項：
  ㈠上訴人參與107年11月24日舉行之系爭選舉，經選委會於同年
    月30日以桃選一字第10731503311號公告上訴人當選里長，
    有當選公告暨當選人名單可稽（見原審卷一第7、17頁）。
  ㈡被上訴人於107年12月21日以上訴人共同與吳美雲、徐劉來好
    虛報遷入呂雅雯等4人，違反刑法第146條第2項規定，有選
    罷法第120條第1項第3款規定之當選無效事由，向原審提起
    上訴人當選里長無效之訴（見原審卷一第2至6頁）。
  ㈢上訴人於系爭選舉之得票數為791票，訴外人即對手邱美鈴之
    得票數為782票。
  ㈣林麗瓊為和平路房屋之所有人，將系爭和平路房屋之戶籍資
    料交付予吳美雲，並由吳美雲於107年6月13日將呂雅雯等2
    人之戶籍遷移至和平路房屋，惟呂雅雯等2人實際上並未遷
    居和平路房屋，已據證人吳美雲、呂雅雯等2人證述甚明（
    見原審卷一第161至174頁）。
  ㈤上訴人與段麗滿係重慶街房屋之共有人，提供重慶街房屋之
    戶籍資料予徐劉來好，由徐劉來好於107年6月25日將蔡竺君
    等2人之戶籍遷移至重慶街房屋，惟蔡竺君等2人實際上並未
    遷居重慶街房屋，已據證人徐劉來好、蔡竺君等2人證述甚
    明，並有戶籍遷入及遷出資料可佐（見原審卷一第199至223
    、261至266、289至305頁）。
六、本院判斷：
    被上訴人主張上訴人等9人因共同涉犯刑法第146條第2項罪
    嫌，經原法院以108年度選訴字第5號刑事判決各判處如附表
    二所示之刑度確定，上訴人顯有選罷法第120條第1項第3款
    規定之情事，爰請求判決上訴人就系爭選舉之當選無效等語
    。惟為上訴人所否認，並以前開情詞置辯。經查：
　㈠按當選人有下列情事之一者，選舉委員會、檢察官或同一選
    舉區之候選人得以當選人為被告，自公告當選人名單之日起
    30日內，向該管轄法院提起當選無效之訴：一、當選票數不
    實，足認有影響選舉結果之虞。三、有第97條、第99條第1
    項、第101條第1項、第102條第1項第1款、刑法第146條第1
    項、第2項之行為。選罷法第120條第1項第1款及第3款定有
    明文。觀諸選罷法第120條第1項第1款及第3款規定，可知兩
    者要件不同，該條項第1款明定以「足認有影響選舉結果之
    虞」為必要，但同條項第3款則無此要件，是當選人僅需有
    虛偽遷徙非居住於選舉區內之人之戶籍進入選舉區而取得選
    舉權，且該員並於選舉期日進行投票者，不問人數多寡，均
    構成選罷法第120條第1項第3款之行為，得依該條規定宣告
    該當選人之當選為無效，至於該虛偽遷徙戶籍人數是否足以
    影響選舉結果，則非所論。
　㈡上訴人雖抗辯：伊之得票數為791票，次高票為邱美鈴，得票
    數為782票，呂雅雯等4人縱有以虛偽遷徙戶籍取得投票權而
    為投票犯行，亦不足影響選舉結果，被上訴人不得依選罷法
    第120條第1項第3款規定對伊提起當選無效之訴云云。惟按
    ，選罷法第120條第1款明定以「足認有影響選舉結果之虞」
    為必要，但同條項第3款則無此要件，是當選人僅需有虛偽
    遷徙非居住於選舉區內之人之戶籍進入選舉區而取得選舉權
    ，且該員並於選舉期日進行投票者，即為已足，並不以「有
    影響選舉結果之虞」為必要，已如前述。則上訴人上開抗辯
    ，顯不足採。
　㈢上訴人雖抗辯：呂雅雯等2人係為改運而遷至和平路房屋，並
    無虛偽遷徙戶籍取得投票權而為投票之情事云云。惟查：
  ⒈吳美雲於107年6月13日將呂雅雯等2人之戶籍分別自○○里○○路
    0段0000巷00弄00號及○○里○○路000號遷移至和平路房屋等情
    ，有該2人住址變更登記申請書在卷可稽（見選偵字7號卷第
    86頁，選偵字4號卷第21頁），且呂雅雯等2人於警詢時均自
    承並無實際住在和平路房屋（見選他字卷第152、第155頁背
    面），足見呂雅雯等2人並無實際遷入和平路房屋居住甚明
    。
  ⒉呂雅雯雖證稱：吳美雲說因為算命要改運，要伊與呂佩穎遷
    戶籍，並由吳美雲負責辦理，快到選舉要拿選票時吳美雲才
    告知戶籍遷至和平路房屋等語（見原審卷一第167至168頁）
    。呂佩穎雖證稱：伊是拿到身分證時才知道戶籍遷至和平路
    房屋，當時沒問吳美雲為何遷到上開住址，吳美雲說她去問
    神明，神明說遷戶籍可以幫助伊的運勢較好，那陣子伊覺得
    工作上及感情上都不順利，因為到現在還沒有結婚等語（見
    原審卷一第171頁）。證人吳美雲雖亦證稱：伊將呂雅雯等2
    人戶籍遷至和平路房屋是因為想改運，大女兒結婚多年沒有
    小孩，夫妻會吵架，二女兒到現在未婚，小的也未婚，去宮
    廟拜拜問神明說遷戶籍可以改運，純粹是為了改運；算命的
    沒有指示要遷到何處，只說找比較好運的人，伊想說林麗瓊
    做得不錯，房子也多等語（見原審卷一第161至162頁）。然
    參諸呂雅雯自承在原戶籍址已設籍約8年（見原審卷一第169
    頁），呂佩穎亦自承在原戶籍址實際住了30多年（見原審卷
    一第173頁），堪認呂雅雯、呂佩穎之原戶籍址均係各自生
    活重心所在，非有重大理由，當不至隨意遷徙戶籍址，且若
    為改運目的遷移戶籍，理應嚴加挑選遷址之地點，惟其等卻
    均表示於吳美雲完成戶籍遷徙事宜前，不知戶籍遷徙到何處
    ，甚且，吳美雲就何以將呂雅雯等2人戶籍遷移至和平路房
    屋，亦僅泛稱林麗瓊做得不錯，房子也多等語，未能解釋和
    平路房屋就改運乙事有何獨特之處，堪認吳美雲將呂雅雯等
    2人戶籍遷徒至和平路房屋，其目的係為選舉支持特定候選
    人而已，其等所辯為改運而遷徙之理由，應係臨訟編造，不
    足採信。
  ⒊上訴人雖抗辯：吳美雲未將自己及其女兒呂念融戶籍遷至和
    平路房屋，可見並非為支持上訴人當選而遷徙呂雅雯等2人
    之戶籍云云。惟吳美雲是否將自己或兒女呂念融戶籍一併遷
    至和平路房屋以支持上訴人當選，本可有不同之考量，且吳
    美雲戶籍設在○○里○○路0段000號，為戶長，吳念融戶籍則設
    在○○里○○路000號，亦為戶長，有上開2人戶籍謄本在卷可佐
    （見原審卷一第315至316頁）。可見吳美雲及呂念融亦有可
    能係為避免設籍址無人設籍或戶長異動，而未一併將戶籍址
    遷至和平路房屋，尚無從據此否定吳美雲將呂雅雯等2人遷
    徙戶籍之目的係為支持上訴人當選。上訴人上開辯詞，並不
    足採。
  ⒋從而，呂美雲將呂雅雯等2人戶籍虛偽遷至和平路房屋，其目
    的係為取得系爭選舉投票權以支持上訴人當選，至為明確。
　㈣上訴人雖抗辯：蔡竺君等2人係因搬家，暫無地址可供設籍，
    而遷至重慶街房屋，並無虛偽遷徙戶籍取得投票權而為投票
    之情事云云。惟查：
  ⒈蔡竺君於①警詢時自陳：我沒去過重慶街房屋等語（見選他87
    號卷第112頁）。②偵訊時自陳：我現住地○○○○里○○○○○○00號
    卷第124 頁反面）。③審理時自陳：我沒有居住過大愛里等
    語（見選訴卷四第27頁）。蔡秉志於①警詢時自陳：我沒有
    去過重慶街房屋，我實際居住在○○市○○區○○路0段000巷00號
    等語（見選他87號卷第114頁至115 頁）。②審理時證稱：我
    沒有實際居住在上址重慶街房屋等語（見選訴卷四第17頁）
    。而重慶街房屋經警查訪結果，係做倉庫使用，無其他人居
    住等情，有桃園市政府警察局清查疑似幽靈人口查訪紀錄表
    在卷可稽（見選偵4號卷第26頁）。衡諸重慶街房屋係作倉
    庫使用，無法供蔡竺君等2人居住，蔡竺君等2人亦未實際居
    住在重慶街房屋，蔡竺君等2人將戶籍遷至上址，既與實際
    居住狀況不符，且不利於信件收受及作為對外聯絡之處所等
    情，堪認蔡竺君等2人將戶籍遷入重慶街房屋之目的係在取
    得系爭選舉投票權。
  ⒉蔡竺君等2人雖否認將戶籍遷入重慶街房屋，係意圖使上訴人
    當選里長，並均辯稱：因為原房屋租約到期要搬家，一時找
    不到租屋處，所以才先遷入重慶街房屋云云。惟查，蔡竺君
    於①警詢中自陳：我祖母徐劉來好之前就曾經跟我說過要投
    給上訴人，但就算她沒說我也會投給上訴人，因為我以前小
    時候寒暑假都會到大舅舅及小舅舅家暫住，當時他們就住在
    重慶街那裏，那時候里長就是上訴人，所以對上訴人比較熟
    悉。這次投票前幾天徐劉來好叫我去重慶街領取投票通知書
    ，那天我騎著機車載我弟弟過去，有一個年紀比較大的女性
    拿通知書給我，我進去就跟她說我是徐劉來好的孫女，她就
    說那個阿好姐的孫女喔，之後就把我跟我弟弟的投票通知單
    個別交給我跟我弟弟，給的時候有指著上訴人的招牌，並向
    我們說多多支持喔，我就知道她是要我支持上訴人；我母親
    徐麗華設籍在我現居地，就是○○路0段000巷00號，我沒有把
    戶籍地遷到我現居地的原因，可能是因為選舉等語（見選他
    87號卷第113頁）。②偵訊中自陳：徐劉來好在投票前2、3天
    有叫我去投票，而且請我投給里長伯，因為徐劉來好平常就
    稱呼上訴人為里長伯；我記得我是去重慶街拿投票通知書，
    是一位年長的女性拿給我的，我跟弟弟一起去拿通知書，我
    曾經在領通知書的地址看過上訴人等語（見選他87號卷第12
    4頁背面至第125頁）。另與蔡秉志於①警詢中自陳：我祖母
    徐劉來好跟我媽媽講，說要幫我們全家遷戶籍，並把委託書
    給我媽媽，我媽媽再拿回家給我們簽名；徐劉來好在幫我們
    遷戶籍的時候，有打電話跟我說，要我今年選里長時，投票
    給上訴人；徐劉來好於107年6月25日將我的戶籍遷入重慶街
    房屋，應該是為了選舉；徐劉來好有跟我還有姐姐蔡竺君說
    ，要我們投票當天早上直接到上訴人競選總部拿我們的投票
    通知單，並表示找競選總部的工作人員領就可以了，所以11
    月24日早上8點多，我跟蔡竺君就一起到上訴人的競選總部
    ，裡面只有1位女性工作人員，我們就直接跟她領通知單，
    該女性工作人員有跟我們表示，請我們多多支持上訴人，我
    們就回答知道了等語（見選他87號卷第114頁背面至第115頁
    背面）。②偵訊中自陳：我於投票當日是跟蔡竺君一起到上
    訴人服務處領通知書，投票前徐劉來好有跟我說里長的部分
    要投上訴人等語（見選他87號卷第127頁背面）。衡諸蔡竺
    君等2人證言互核一致，且均曾稱遷戶籍之原因係因為選舉
    ，與遷戶籍後徐劉來好有交代其2人要投票給上訴人，其2人
    之選舉通知書皆係至上訴人服務處領取，上訴人服務處之工
    作人員拿選舉通知書給蔡竺君等2人時，亦有交代支持上訴
    人等情，堪認蔡竺君等2人遷戶籍至重慶街房屋，應與選舉
    相關。再徵諸徐劉來好於警詢中自陳其有向蔡竺君等2人表
    示選舉要到了，請蔡竺君等2人將戶籍遷到上訴人之戶籍地
    ，支持上訴人當里長等情（見選訴卷三第164、169、172頁
    ），堪認蔡竺君等2人遷移戶籍至重慶街房屋，係為投票選
    舉上訴人當選里長。蔡竺君雖曾證稱：之前在調查局時說我
    沒有把戶籍遷過去實際居住的○○路房屋可能是選舉的原因，
    我的意思可能是選舉就不要遷來遷去，不然選舉票會收不到
    ，說不定送到這邊，我人不在這邊，又要去那邊拿很麻煩云
    云（見選訴卷三第31頁）。惟查，蔡竺君若為避免收不到選
    舉通知單，更應該將戶籍設在實際居住地以確保可以收受選
    舉通知單，豈有將戶籍遷入無人居住之倉庫即重慶街房屋之
    理？是蔡竺君上開證述，並不合常理。又蔡竺君雖曾證稱：
    伊是從○○路搬家到○○路0段000巷00號，其遷戶籍時還沒有找
    到房子，是搬家前2天，約107年6月底左右的時候才找到房
    子的等語（見選訴卷三第31頁），蔡秉志雖曾證稱：伊遷戶
    籍之前是住○○○○○路000號，於107年7月初搬到○○區○○路0 段
    000巷00號等語（見選訴卷三第15頁）；而蔡竺君等2人既均
    自承於107年6月底時即已找到上開○○路房屋居住，並且已於
    107年6月底、7月初即搬至該處居住，則搬家日期僅距離其2
    人於107年6月25日遷戶籍日期不超過5日，蔡竺君等2人大可
    等待短暫之數日後，再遷移至實際居住之上開○○路房屋，其
    2人竟捨此不為，急於將戶籍遷入上開未實際居住之重慶街
    房屋，顯見蔡竺君等2人遷移戶籍目的係為取得大愛里里長
    投票權，並選舉支持上訴人當選里長之意圖甚明。
  ⒊從而，徐劉來好將蔡竺君等2人戶籍虛偽遷至重慶街房屋，目
    的係為取得系爭選舉投票權以支持上訴人當選，至為明確。
　㈤末查，被上訴人主張上訴人等9人因共同意圖使特定候選人當
    選，以虛偽遷徙戶籍取得投票權而為投票犯行，經原法院以
    108年度選訴字第5號刑事判決，依共同犯刑法第146條第2項
    罪名，各判處如附表二所示之刑度確定等情，有上開刑事判
    決、本院公務電話查詢紀錄表足憑（見本院卷第109至139頁
    ），堪認上訴人有選罷法第120條第1項第3款所規定之情事
    。則被上訴人依上開規定以上訴人為被告提起當選無效之訴
    ，為有理由，應予准許。
七、綜上所述，上訴人等9人共同犯刑法第146條第2項之罪，經
    原法院以108年度選訴字第5號刑事判決各判處如附表二所示
    之刑度確定，上訴人顯有選罷法第120條第1項第3款規定之
    情事，則被上訴人依選罷法第120條第1項第3款規定，請求
    判決上訴人就系爭選舉之當選無效，為有理由，應予准許。
    從而，原審為上訴人敗訴之判決，理由與本院雖有不同，但
    結論並無二致，仍應予維持。上訴論旨指摘原判決不當，求
    予廢棄改判，為無理由，應駁回上訴。
八、本件事證已臻明確，兩造其餘攻擊防禦方法及所提證據，經
    本院審酌後，認均不足以影響本判決結果，自無逐一論述必
    要，併予敘明。
九、據上論結，本件上訴為無理由，依民事訴訟法第449條第2項
    、第78條，判決如主文。
中　　華　　民　　國　　109 　年　　8 　　月　　25　　日
                    選舉法庭
                        審判長法  官  林玉珮
                              法  官  朱美璘
                              法  官  何君豪
正本係照原本作成。
不得上訴。
中　　華　　民　　國　　109 　年　　8 　　月　　26　　日

　　　　　　　　　　　　　    書記官  陳奕伃